臺灣嘉義地方法院民事判決
110年度朴簡字第236號
原      告  蔡宗益  

訴訟代理人  黃裕中律師
被      告  陳木成  


            陳木子  

上  一  人
訴訟代理人  陳水濱  
被      告  黃德和  

            黃德村  
            黃德成  




            陳罔市  

            陳恩德  

            陳崇文  
            蔡佳純  
上  三  人
訴訟代理人  蔡洽    
被      告  黃至晨  
            葉玉雲  
            黃意眉  
            黃馨瑜  

            黃筱雯  
            黃德祿  
            葉清波  

兼上 一 人
訴訟代理人  葉明海  



            鄭伃婷  
上列當事人間請求分割共有物事件，本院於民國111年3月10日言
詞辯論終結，判決如下：
    主  文
一、被告應協同原告將兩造共有坐落嘉義縣○○市○○段000地號土
    地，面積更正登記為1,609平方公尺。
二、被告黃德村、黃德成、黃德祿、黃德和、黃至晨、黃意眉、
    黃馨瑜、黃筱雯、葉清波、葉明海、葉玉雲、鄭伃婷應就被
    繼承人黃吳草所遺坐落嘉義縣○○市○○段000地號土地應有部
    分64分之1辦理繼承登記。
三、兩造共有坐落嘉義縣○○市○○段000地號、面積1,609平方公尺
    土地分割如附圖即嘉義縣水上地政事務所民國110年10月29
    日複丈成果圖所示，即編號A部分面積225平方公尺由被告陳
    木子取得；編號B部分面積225平方公尺由被告陳木成取得；
    編號C部分面積150平方公尺由被告陳罔市取得；編號D部分
    面積150平方公尺由被告陳崇文取得，編號F部分面積100平
    方公尺由原告取得；編號G部分面積50平方公尺由被告蔡佳
    純取得；編號H部分面積150平方公尺由被告陳恩德取得，編
    號I部分面積149平方公尺由被告黃德村、黃德成、黃德祿、
    黃德和、黃至晨、黃意眉、黃馨瑜、黃筱雯、葉清波、葉明
    海、葉玉雲、鄭伃婷公同共有應有部分8分之1，被告黃德村
    、黃德成、黃至晨各應有部分8分之1、被告黃德和應有部分
    8分之4共有取得；編號E部分面積410平方公尺由兩造按原應
    有部分維持共有，供作道路使用。
四、訴訟費用由兩造如附表「訴訟費用負擔比例」欄所示比例負
    擔。
    事實及理由
壹、程序方面：
一、按訴狀送達後，原告不得將原訴變更或追加他訴。但該訴訟
    標的對於數人必須合一確定時，追加其原非當事人之人為當
    事人者，不在此限，民事訴訟法第255條第1項第5款定有明
    文。復按遺產屬於繼承人全體之公同共有，故就公同共有權
    利為訴訟者，乃屬固有必要共同訴訟，應由公同共有人全體
    一同起訴或被訴，否則於當事人之適格即有欠缺（最高法院
    99年度台上字第610號判決意旨參照）。經查坐落嘉義縣○○
    市○○段000地號土地（下稱系爭土地）之共有人黃吳草於民
    國102年8月10日死亡，其繼承人為被告黃德村、黃德成、黃
    德祿、黃德和、黃至晨、黃意眉、黃馨瑜、黃筱雯、葉清波
    、葉明海、葉玉雲、鄭伃婷等12人，均無拋棄繼承之情事。
    而分割共有物為固有必要共同訴訟，對於各共有人必須合一
    確定，是依上開說明，除黃德村、黃德成、黃德和、黃至晨
    原本即為系爭土地之共有人外，原告於110年6月3日追加黃
    德祿、黃意眉、黃馨瑜、黃筱雯（本院卷第29至31頁）、另
    於111年1月26日追加鄭伃婷為本件被告（本院卷第289至291
    頁），均屬適法，應予准許。
二、按訴訟繫屬中為訴訟標的之法律關係，雖移轉於第三人，於
    訴訟無影響，民事訴訟法第254條第1項無影響，民事訴訟法
    第254條第1項定有明文。查被告葉清波、葉明海、葉玉雲於
    本件訴訟繫屬中之110年7月29日以贈與為原因，將其等系爭
    土地應有部分各192分之1均移轉與被告黃德和，此有被告黃
    德和提出的土地登記第三類謄本及土地所有權贈與移轉證明
    書在卷可參（本院卷第183-189頁），參以被告葉清波、葉
    明海、葉玉雲亦為共有人黃吳草之再轉繼承人，詳如下述，
    故其3人仍為適格之當事人。
三、另被告黃德和、黃德村、黃德成、陳罔市、黃至晨、葉玉雲
    、黃意眉、黃馨瑜、黃筱雯、黃德祿、葉清波、葉明海、鄭
    伃婷經合法通知，均未於最後言詞辯論期日到場，核無民事
    訴訟法第386條各款所列情形，爰依原告聲請，由其一造辯
    論而為判決。
貳、實體方面：　　
一、原告主張：
  ㈠系爭土地為兩造所共有，共有人之應有部分如附表所示，系
    爭土地之原共有人黃吳草已於102年間死亡，其應有部分64
    分之1，應由其繼承人即被告黃德村等12人繼承，而黃德村
    等12人均無拋棄繼承且迄未辦理繼承登記，爰請求被告黃德
    村等12人就被繼承人黃吳草所有系爭土地應有部分64分之1
    辦理繼承登記。
  ㈡又兩造間未定有不分割之協議，亦無因物之使用目的不能分
    割情事，長期以來迭經協商，仍無法達成共識，致未能辦理
    分割，爰依民法第823條第1項前段規定提起本訴，請求依如
    嘉義縣水上地政事務所110年10月29日土地複丈成果圖（下
    稱附圖）所示方案予以裁判分割，以充分發揮經濟效用等情
    ，又系爭土地登記面積為1,678平方公尺，然經嘉義縣水上
    地政事務所依地籍圖求算結果，面積為1,609平方公尺，超
    出誤差容許範圍，為此一併請求被告協同辦理更正系爭土地
    之登記面積等語。並聲明：如主文第1、2、3項所示。
二、被告部分：
  ㈠被告陳木成、陳木子、陳恩德、陳崇文、蔡佳純均表示同意
    原告所提分割方案等語。
  ㈡被告葉清波、葉明海、葉玉雲雖未於最後一次言詞辯論期日
    到場，惟於前次言詞辯論到場均表示同意分割。
  ㈢被告黃德和、黃德村、黃德成、陳罔市、黃至晨、黃意眉、
    黃馨瑜、黃筱雯、黃德祿、鄭伃婷則均未於言詞辯論期日到
    場，亦未提出準備書狀作何聲明或陳述。
三、本院之判斷：
　㈠原告主張系爭土地原登記面積為1,678平方公尺，然經嘉義縣
    水上地政事務所依地籍圖求算結果，面積為1,609平方公尺
    ，超出誤差容許範圍等情，業據原告提出系爭土地之土地登
    記第三類謄本可佐（本院卷第11頁），復有嘉義縣水上地政
    事務所110年10月29日複丈成果圖在卷可查（本院卷第207頁
    ），堪信原告之主張為真實。是原告請求被告就系爭土地應
    先協同辦理更正面積之登記，以利分割，為有理由，應予准
    許。
  ㈡按共有之不動產之共有人中有人死亡者，他共有人請求分割
    共有物時，為求訴訟之經濟起見，可許原告就請求繼承登記
    及分割共有物之訴合併提起，即以一訴請求該死亡之共有人
    之繼承人辦理繼承登記，並請求該繼承人於辦理繼承登記後
    ，與原告及其餘共有人分割共有之不動產，最高法院70年度
    第1次民事庭會議決議可資參照。又系爭土地之共有人黃吳
    草於102年8月10日死亡，其繼承人黃德隆復於105年1月19日
    死亡，再轉繼承人為黃至晨、黃意眉；黃吳草之繼承人黃德
    山則先於91年8月11日死亡，其代位繼承人黃湘雅後於107年
    8月27日死亡，由其母鄭伃婷再轉繼承；黃吳草之繼承人黃
    秀英於107年9月24日死亡，再轉繼承人為葉清波、葉明海、
    葉玉雲，而黃吳草之繼承人（含代位及再轉繼承人）黃德村
    、黃德成、黃德祿、黃德和、黃至晨、黃意眉、黃馨瑜、黃
    筱雯、葉清波、葉明海、葉玉雲、鄭伃婷均未拋棄繼承，且
    尚未辦理繼承登記等情，業據有原告提出系爭土地登記第三
    類謄本、繼承系統表、繼承人與被繼承人之戶籍謄本、系爭
    土地登記第一類謄本、臺灣新北地方法院110年6月4日、111
    年1月14日函、臺灣桃園地方法院110年6月3日函為證（本院
    卷第11、33-101、119-121、293頁），是原告請求共有人黃
    吳草之繼承人（含代位及再轉繼承人）黃德村、黃德成、黃
    德祿、黃德和、黃至晨、黃意眉、黃馨瑜、黃筱雯、葉清波
    、葉明海、葉玉雲、鄭伃婷就系爭土地之應有部分64分之1
    ，辦理繼承登記為有理由，應予准許。
  ㈢復按各共有人除法令另有規定外，得隨時請求分割共有物，
    但因物之使用目的不能分割或契約訂有不分割之期限者，不
    在此限，民法第823條第1項定有明文。次按定共有物分割之
    方法，固可由法院自由裁量，但仍應斟酌各共有人之意願、
    共有物之性質、價格、分割前之使用狀態、經濟效用、分得
    部分之利用價值及全體共有人之利益等有關情狀，定一適當
    公平之方法以為分割。經查，本件系爭土地為兩造所共有，
    應有部分如附表所示，並無不能分割之情事，且共有人間並
    無不分割之特約，有系爭土地登記公務用謄本為證（本院卷
    第215-221頁），則原告本於系爭土地共有人之地位訴請裁
    判分割，於法有據，應予准許。
  ㈣再按分割之方法不能協議決定者，法院得因任何共有人之請
    求，命以原物分配於各共有人，民法第824條第2項第1款亦
    定有明文。是以法院定分割之方法時，亦應參酌當事人之聲
    明、共有物之性質、使用現況、價格、經濟效用及全體共有
    人之利益等因素，而為適當之分配，要以維持全體共有人之
    公平為標準。關於系爭土地之分割方法，本院審酌如下：
　⒈系爭土地西邊角落有一棟二層樓高的房屋，門牌號碼為太保
    市田尾54號，西南方為磚瓦平房（據原告訴訟代理人稱：是
    陳崇文、陳恩德父親所興建），上開54號房屋旁有磚造平房
    ，門牌號碼也是太保市田尾54號（據原告訴訟代理人稱：是
    陳罔市所興建），另東北角為一樓磚造平房，門牌號碼為太
    保市田尾55號，右側為鐵皮屋磚造平房（據原告訴訟代理人
    稱：是陳木成、陳木子父親所興建），南邊為柏油道路等情
    ，業經本院會同地政人員履勘現場查證屬實，有本院110年8
    月13日勘驗筆錄、原告提出的現場照片、嘉義縣水上地政事
    務所110年10月19日土地複丈成果圖在卷可稽（本院卷第157
    -161、167-170、287頁），堪信屬實。
　⒉本院衡之原告所提如附圖所示分割方案，已兼顧全體共有人
    之通行權利，留設編號E由兩造依原應有部分比例保持共有
    ，供作分割後道路使用，並以地上物現況的相對位置來做分
    配，且分割後將無法完整保留地上物之陳木成、陳木子、陳
    崇文、陳恩德也同意此方案（本院卷第303-304頁），至於
    分割後陳罔市地上物雖然無法完整保留部分，但考量上開地
    上物一側已經塌陷，相當老舊，且無人居住，此有現場照片
    在卷可稽（本院卷第169頁），經濟價值非高，依其現狀尚
    無保存之必要，堪認原告上開所提分割方案，應屬適當之分
    割方法，且被告陳木成、陳木子、陳恩德、陳崇文、蔡佳純
    均亦同意原告所提前揭分割方案各情，本院認原告所提如附
    圖之分割方案兼顧各共有人利益，可發揮土地分割後之最大
    經濟效益，符合系爭土地分割之整體效益及共有人全體之利
    益，應可採取。
四、綜上所述，兩造共有系爭土地經嘉義縣水上地政事務所複丈
    結果，圖面求算面積為1,609平方公尺，與登記面積1,678平
    方公尺相較，已超出公差範圍，應先辦理面積更正登記，始
    得分割，故原告請求被告先協同辦理面積更正登記，即屬可
    採。又系爭土地原共有人黃吳草業已死亡，其繼承人為被告
    黃德村、黃德成、黃德祿、黃德和、黃至晨、黃意眉、黃馨
    瑜、黃筱雯、葉清波、葉明海、葉玉雲、鄭伃婷迄未辦理繼
    承登記，原告自得於本件分割共有物訴訟一併訴請渠等繼承
    人先辦理繼承登記。再者，系爭土地依其使用目的並非不能
    分割，共有人間亦無不能分割之約定，然迄今未能協議分割
    ，本院審酌系爭土地之使用現況，及分割後之土地對外通行
    條件等一切情狀，認原告所提如附圖所示之分割方案符合土
    地分割之經濟效用及共有人全體之利益，堪認係適當、公允
    之分割方法，從而，原告本於共有人之資格，起訴請求分割
    ，即屬正當，同應准許，爰判決如主文第1至3項所示。
五、本件雖准原告之請求分割系爭土地，然分割方法係法院考量
    全體共有人之利益後，依職權所為之決定，原告既為共有人
    之一，亦同受其利，若全由敗訴當事人負擔訴訟費用顯失公
    平，爰依民事訴訟法第80條之1規定，命勝訴之原告亦負擔
    部分之訴訟費用，是兩造應依應有部分比例負擔訴訟費用，
    爰判決如主文第4項所示，併此敘明。
六、據上論結，本件原告之訴為有理由，應依民事訴訟法第80條
    之1、第85條第1項但書、第2項，判決如主文。
中　　華　　民　　國　　111 　年　　3　　月　　23　　日
                  臺灣嘉義地方法院朴子簡易庭
                                  法　官　周欣怡
以上正本係照原本作成。
如對本判決上訴，須於判決送達後20日內向本庭（嘉義市文化路
308之1號）提出上訴狀（均須按他造當事人之人數附繕本）。如
委任律師提起上訴者，應一併繳納上訴審裁判費。
中　　華　　民　　國　　111 　年　　3 　　月　　23　　日
                                  書記官  葉芳如
附圖：嘉義縣水上地政事務所110年10月29日複丈成果圖。
附表：
編號 所有權人（登記共有人） 繼承人 應有部分 訴訟費用負擔比例  1 原告  24分之2 24分之2  2 陳木成  16分之3 16分之3  3 陳木子  16分之3 16分之3  4 黃吳草 黃德村、黃德成、黃德祿、黃德和、黃至晨、黃意眉、黃馨瑜、黃筱雯、葉清波、葉明海、葉玉雲、鄭伃婷 公同共有64分之1 連帶負擔64分之1  5 黃德和  64分之4 64分之4  6 黃德村  64分之1 64分之1  7 黃德成  64分之1 64分之1  8 陳恩德   8分之1  8分之1  9 陳崇文   8分之1  8分之1 10 陳罔市   8分之1  8分之1 11 蔡佳純  24分之1 24分之1 12 黃至晨  64分之1 64分之1